【裁判字號】    89,訴,475
【裁判日期】    890829
【裁判案由】    偽造有價證券等
【裁判全文】
台灣基隆地方法院刑事判決                          八十九年度訴字第四七五號
    公  訴  人  台灣基隆地方法院檢察署檢察官
    被      告  丙○○
    指定辯護人  甲○○
右列被告因偽造有價證券等案件，經檢察官提起公訴（八十九年度偵字第二四九二號
），本院判決如左：
    主      文
丙○○意圖供行使之用，而偽造有價證券，處有期徒刑壹年陸月，緩刑貳年。
偽造支票號碼為CKA0000000、CKA0000000、發票日均為八十八年十月三十日、面額均
為新台幣壹拾貳萬元、發票人均為朱林淑蓉之支票各壹張均沒收。
    事      實
一、丙○○因其夫在外負債，債權人逼錢孔急，竟意圖為自己不法之所有，於民國八
    十八年十月十九日或二十日，在基隆市○○區○○街五十三巷二號二樓之住處，
    竊取其婆婆朱林淑蓉置於皮包內之台灣土地銀行基隆漁港辦事處、CKA0000000、
    CKA0000000之空白支票二張（竊盜部分未經告訴）；得手後，竟意圖供行使之用
    ，未經朱林淑蓉同意及授權，在該二張支票上，填寫發票日均為八十八年十月三
    十日、金額均為新台幣（下同）十二萬元，並均盜用朱林淑蓉之印章於發票人欄
    上，接續偽造完成上開支票二張；再一併持向乙○○（涉嫌重利部分未經偵查）
    借款二十萬元，以清償上述債務。嗣因朱林淑蓉發覺支票遺失，而於八十八年十
    月二十一日，申請掛失止付；不知情之乙○○於八十九年四月二十五日，提示上
    開支票而遭退票，經警循線查悉上情。
二、案經基隆市警察局第二分局報請台灣基隆地方法院檢察署檢察官偵查起訴。
    理      由
一、右揭事實業據被告丙○○坦承不諱，核與被害人朱林淑蓉指述情節相符，並有偽
    造之支票票影本二張、遺失票據申報書影本、掛失止付票據提示人資料本報表各
    一紙在卷可稽，足見其自白與事實相符，可以採信，其犯行堪以認定。
二、核被告所為，係犯刑法第二百零一條第一項之偽造有價證券罪。其盜用印章部分
    ，為偽造有價證券之部分行為即階段行為，不另成立刑法第二百十七條第二項之
    盜用印章罪，起訴書此部分所指應有誤會，併予指明。其次，其偽造有價證券後
    ，復持之以行使，其行使偽造有價證券之低度行為，為偽造有價證券之高度行為
    所吸收，亦不必另論。復次，其所犯偽造有價證券罪，含有詐欺之本質在內，縱
    其持以行使，亦無另論詐欺取財罪之必要。再者，被告偽造前述支票二張，其行
    為固然可分，惟其一次接連偽造二張支票，傳統法益論者認係同一社會法益之侵
    害行為，新法益論者認係同一財產法益之危險行為，本院認以評價為接續行為為
    宜，毋庸評價為連續行為而論以連續犯。
三、其次，刑事立法上之「法益原則」要求任何行為要加以犯罪化，必因其法益受到
    侵害或危險。蓋刑事立法之核心，在於其所保護之法益。刑法之任務，在於法益
    之保護。無法益保護，無刑法可言；亦即無法益受到侵害或危險，則無施以刑罰
    之必要。行為如未造成「法益侵害」或「法益危險」，則無將之犯罪化之必要。
    在法益侵害，為實害犯；在法益危險，為危險犯。再者，法益本身依其價值評價
    之強度，而呈現法益位階。生命、身體、自由、名譽、財產五者，按其順序，而
    高低位階化。生命法益最高，其次身體法益，其次自由法益，其次名譽法益，而
    財產法益最低。此五種傳統法益，稱之為「個人法益」。至於個人法益以外之一
    般法益、團體法益或整體法益，亦即傳統法益論者所謂之社會法益或國家法益，
    亦必須其與個人法益具有關連性者，始得為刑法所保護之法益。惟查：本罪之偽
    造或變造有價證券，傳統法益論者認係侵害社會法益之金融交易或證券交易秩序
    ，其偽造、變造之後，立法推定其已生損害，故不以發生損害為成立要件；司法
    實務基於期待可能性觀點，認為偽造或變造之後，難以期待行為人不為行使之行
    為，故以偽造或變造為高度行為，而以行使為其低度行為，與一般偽造文書進而
    行使之見解相反。然則，若依個人法益觀點而審查社會法益與個人法益有何關連
    性；其偽造或變造行為，可能造成他人財產權之變動，其進而行使，始足以造成
    他人財產權之變動；因此，偽造或變造之行為，本質上仍屬於財產法益之危險行
    為，為危險犯；其行使始為財產法益之侵害行為，為實害犯；若謂其偽造或變造
    之後，難以期待其不為行使之行為，充其量止於財產法益之「準」侵害行為，亦
    未至真正侵害行為，與實害犯仍屬有間。因此，司法實務向認之高度、低度行為
    有無重新檢討之必要，非無商榷之餘地。其次，預備犯乃危險犯，亦即行為人之
    預備行為造成法益危險，雖未至著手，即未至法益侵害，亦立法加以犯罪化。查
    其原因無他，以其對最高位階之生命法益造成危險，例如刑法之有預備殺人罪、
    預備強盜罪、預備擄人勒贖罪，均因其故意行為已造成「生命」法益之危險；否
    則，各該罪即無設預備犯之必要。如係單純對身體、自由、名譽、財產等法益危
    險之故意行為，並未加以犯罪化而設預備犯。再者，偽造一張小額支票，便可成
    立本罪；偽造或變造有價證券，是否不問其質、量多少，必然侵害金融交易或證
    券交易秩序，令人懷疑！準此，本案財產法益之危險犯或準實害犯，有何立法加
    以犯罪化之必要？再者，刑事立法上之「罪刑相當原則」要求立法裁量時，應依
    法益之位階，重所當重，輕所當輕，必使罪得其刑而刑當其罪；不得重罪而輕刑
    ，或輕罪而重刑；期使責任與刑罰得以相適應，而具有相當性。準此，縱令偽造
    或變造之後，難以期待被告之不行使，惟行使仍為單純財產法益之侵害行為，有
    無必要與刑法第三百二十八條第一項之強盜罪為相同之評價，而處以三年以上十
    年以下有期徒刑之重刑？蓋法益之功能，在刑法上有二：一為決定刑罰必要性；
    二為使得處刑合理性。前者，有法益保護之必要性，始得加以犯罪化；後者，其
    法定刑之刑罰種類及其刑度輕重，必須與其所保護之法益具有相當性。有「入刑
    化」之必要時，始得賦予該刑種；具有相當性時，始得為該級刑度之訂定。申言
    之，必須與其法益位階為合理而相當之規範，以免產生不合理之法定刑。依前者
    ，可以導出一基本刑事立法原則，即「無法益損害，即無刑罰」原則。否則，立
    法者任意行使其刑罰權之結果，勢必使得刑事法充斥無法益之犯罪或罪刑不相當
    之犯罪。復次，刑法第五十九條規定，犯罪情狀可憫恕者，得酌量減輕其刑。該
    條乃立法時所設定有限度之立法權授與或讓與，用以調和個案，以符合平均正義
    。適用之，並無違背權力分立原則，絕無侵害立法權之虞。該條之所謂「情狀」
    ，包括法官量刑時所應考量之各種情狀。何況，若有情輕法重之情形，裁判時本
    有刑法第五十九條酌量減輕其刑之適用，亦經司法院大法官會議以釋字第二六三
    號而解釋在案。個案是否情輕法重，法官固有斟酌權，惟若斟酌結果確是情輕法
    重，適用該條減刑即是義務，並非裁量權。如同量刑一般，在法定刑範圍內，固
    是法官之裁量權，惟斟酌結果，輕所當重，輕所當輕，使被告得到符合罪責之刑
    罰，其刑度之量定即是法官之義務，並非裁量權，蓋依罪刑相當原則，被告並無
    接受額外或過量處罰之義務。何況，依人性尊嚴原則，尊重及保障人性尊嚴，乃
    行政、立法、司法之機關之義務，並非權利。量刑如應適用刑法第五十九條而不
    適用，乃法官違背憲法義務。其判決乃合法而違憲之判決。再者，最高法院亦認
    「適用第五十九條酌量減輕其刑時，並不排除第五十七條所列舉十款事由之審酌
    」（最高法院七十年五月十六日七十年度第六次刑事庭長會議決議參照）。觀之
    刑法第五十七條已將「犯罪所生之危險或損害」一項列於第九款。準此，本案被
    告之行為不過簽發二紙面額不高之支票，並持以調現而清償債務，屬於對他人之
    財產法益造成侵害而已，已如前述，其侵害之金額既少，又無干擾金融交易或證
    券交易秩序，何況又是代夫清償債務，被害人朱林淑蓉業已表示原諒，並無量處
    最低度刑三年之必要，應依職權適用刑法第五十九條而予減輕其刑。復次，刑事
    司法上之「罪刑相當原則」要求法官在量刑時，應依法益之位階，重所當重，輕
    所當輕，必使罪得其刑而刑當其罪；不得重罪而輕判，或輕罪而重判；期使責任
    與刑罰得以相適應，而具有相當性。地藏十輪經（第三卷）云：「若犯重罪，應
    重治罰；若犯中罪，應中治罰；若犯輕罪，應輕治罰；令其慚愧，懺悔所犯。」
    其此之謂也！為此，本院審酌被告之品行、生活狀況、智識程度、犯罪之動機、
    目的、犯罪所生之危害、犯罪後之態度等一切情狀後，特別考量其所侵害之財產
    法益輕微，認為依刑法第五十九條而減輕其刑後，量處如主文所示之有期徒刑，
    已足使其罪刑相當。再者，被告未曾受有期徒刑以上刑之宣告，有本院被告全國
    前案紀錄表及台灣高等法院檢察署刑案紀錄簡覆表附卷足憑；其僅因一時失慮，
    致犯本案，經此次偵查、審判程序後，當能知所警惕，信無再犯之虞，本院因認
    前開宣告之刑，以暫不執行為適當，爰併予宣告緩刑二年，以啟自新。
四、偽造支票號碼為CKA0000000、CKA0000000、發票日均為八十八年十月三十日、面
    額均為新台幣壹拾貳萬元、發票人均為朱林淑蓉之支票各壹張，為被告偽造之有
    價證券，不問屬於犯人與否，均應宣告沒收。
五、公訴意旨另以：前述被告於八十八年十月十九日或二十日，在基隆市○○區○○
    街五十三巷二號二樓之住處，竊取其婆婆即被害人朱林淑蓉置於皮包內之台灣土
    地銀行基隆漁港辦事處、CKA0000000、CKA0000000之空白支票二張部分，被告涉
    有刑法第三百二十條第一項之竊盜罪嫌云云；惟查：本案此部分，公訴人認為被
    告涉有上述竊盜罪，因被害人係被告之婆婆即被告之夫之母，其與被告屬於「三
    親等內姻親」關係，依刑法第三百二十四條第二項之規定，該罪須告訴乃論；惟
    被害人始終表示其不願對被告提出告訴，是此部分未經合法告訴甚明。其告訴乃
    論之罪未經告訴者，依刑事訴訟法第三百零三條第三款之規定，原應為不受理之
    判決；惟公訴人既認此部分與前述有罪部分，具有方法、結果之牽連關係，為牽
    連犯，屬於裁判上一罪，爰不另為不受理之諭知，併此說明之。
六、據上論斷，應依刑事訴法第二百九十九條第一項前段、刑法第二百零一條第一項
    、第五十九條、第二百零五條、第七十四條第一款、罰金罰鍰提高標準條例第一
    條前段判決如主文。
本案經檢察官周慶華到庭執行職務。
中      華      民      國    八十九    年      八      月    二十九    日
                                    台灣基隆地方法院刑事庭
                                        法  官  陳  志  祥
右正本證明與原本無異。
對於本件判決如有不服，應於收受送達後十日內，向本院提出上訴狀。
中      華      民      國    八十九    年      九      月        六    日
                                        書記官  陸  清  敏
附錄：
刑法第二百零條第一項：
意圖供行使之用，而偽造、變造公債票，公司股票或其他有價證券者，處三年以上十
年以下有期徒刑，得併科三千元以下罰金。


司法院資訊處製作；財團法人民間司法改革基金會備份。
